臺北高等行政法院判決
　　　　　　　　　　　　　　　　　　 93年度訴字第02392號
　　　　　　　　　　　　　　　.
原　　　告　凱錡國際股份有限公司
代　表　人　甲○○
訴訟代理人　丁○○
　　　　　　丙○○
被　　　告　財政部臺北市國稅局
代　表　人　張盛和(局長)住同上
訴訟代理人　乙○○
上列當事人間因營利事業所得稅事件，原告不服財政部中華民國
93年5月19日台財訴字第0930017017號訴願決定，提起行政訴訟
。本院判決如下：
    主  文
原告之訴駁回。
訴訟費用由原告負擔。
    事  實
壹、事實概要：
  一原告辦理民國（下同）88年度營利事業所得稅結算申報時，
    原列報佣金支出新臺幣（下同）1,897,874元（被告機關答
    辯狀誤載為1,897,814元），全年所得額258,839元。
  二被告機關查核時，以無法證明該佣金支出確與營業有關，而
    予以全數剔除，核定全年所得額2,156,963元。
    【註】：除了上開佣金支出1,897,874元遭剔除外，另有250
            元之利息支出亦遭剔除，惟其不在本案爭訟範圍內
            。
  三原告對上開規制性決定表示不服，申請復查結果未獲變更，
    原告仍表不服，向財政部提起訴願，亦遭駁回，因此提起本
    件行政訴訟。
貳、兩造聲明：
  一原告聲明：
    求為判決撤銷原處分（復查決定）及訴願決定。
  二被告聲明：
    求為判決駁回原告之訴。
參、兩造之爭點：
  一原告主張之理由：
    (一)原告88年度營利事業所得稅結算申報共申報佣金支出1,89
      7,814元，與原處分機關之認知有差異，惟查整筆佣金所
      匯出之金額與合約書對象、金額均相同，原告可否提供證
      物當場核對。
    (二)系爭佣金支出即使不符合營利事業所得稅查核準則（下稱
      查核準則）第92條之1之規定，亦符合查核準則第92條之4
      之規定，其佣金並未超過貨物價值之百分之五，請予追認
      佣金支出1,897,814元。
    (三)又系爭佣金支出實屬原告給付予外國客戶之佣金，每一筆
      支出之收款人與合約上簽訂者相同，茲將系爭交易之實際
      流程說明如下：
      1.原告給付合約簽訂人為國外代理商，因為該代理商必須
        再轉付給實際上之介紹人，以致實際支付流程為：「由
        代理商告知原告酬佣之對象、姓名及帳戶，而由原告直
        接匯入其銀行帳號」，一切流程均屬合理。
      2.另每一收款人，於合約書上均有特別訂定，故收款人與
        合約書上所載相同，而代理商（例如台灣包工之工頭）
        為省去可能衍生之資金流程交待不清之責任，故付款時
        均直接付給工人，至於資金是否交代不符，應屬於收款
        人之問題，並非原告公司。
      3.綜上，被告機關實應依實質交易流程作實體之合理化查
        核，而非以抹滅真實之付款方式，為不合理之查核。
    (四)綜上所述，爰見理由如上，懇請  鈞院詳予斟酌，並以實
      體上支付認定，更正原處分，以維權益，並符法旨。
  二被告主張之理由：
    (一)按「一、佣金或手續費支出，其立有契約者，應與契約之
      約定相核對，其超出部分應予剔除。．．．四、外銷佣金
      超過出口貨物價格百分之五，經依規定取得有關憑證，提
      出正當理由及證明文據並查核相符者，准予認定。五、．
      ．．（四）、支付國外代理商或代銷商之佣金，應提示雙
      方簽訂之合約。已辦理結匯者，應提示結匯銀行書明匯款
      人及國外受款人姓名（名稱）、地址、結匯金額、日期等
      之結匯證明；未辦結匯者，應提示銀行匯付或轉付之證明
      文件。以票匯方式匯付者，應提示收款人確已實際收到該
      票匯款項或存入其帳戶之證明憑予認定。非屬代理商或代
      銷商，無法提示合約者，應於往來函電或信用狀載明給付
      佣金之約定事項。」為營利事業所得稅查核準則（下稱查
      核準則）第92條第1款、第4款及第5款第4類所規定。
    (二)本件原告88年度營利事業所得稅佣金支出申報為新台幣（
      下同）1,897,814元，被告以其所附佣金合約之簽約公司
      與匯款水單內所載之佣金受款人，除2月22日匯出款項之
      佣金受款人（LEADING EDGE TECH NOLOGIES）與合約所載
      相同外，其餘皆不相符，又所提示之佣金支出明細表未填
      列國外買受人、出口報單資料及銷貨金額並提示相關資料
      供核，無法證明匯出款項確與營業相關，遂予以全數剔除
      ，核定佣金支出為零元、全年所得額為2,156,963元。原
      告不服，主張其2月20日之佣金支出之受款人與合約書相
      同，應予以承認，另其他筆佣金確實已實際支付云云，資
      為爭議。
    (三)被告復查決定以，經查本案系爭佣金支出：
      1.88年2月12日匯出35,757元至LEADING EDGE TECH NOLOGI
        ES帳戶，依銷售合約（88年11月2日簽立）第7條所載，
        雙方約定將佣金款項（2%）電匯至LEADING EDGE TECH
        OLOGIES帳戶。
      2.同年3月1日匯出331,037元至CHTR BELTLICH GMBH GERMA
        N帳戶，與依銷售合約（88年11月2日簽立）第7條所載
        ，雙方約定將佣金款項（3%）電匯至ABUL KASHEN 帳戶
        不符，且銷售合約文中代理商為53.PURANA PALTAN 6th
        FLOOR. DHAKA-1000BANGLADESH，簽立合約人卻為 BANT
        ECO LTD。
      3.同年4月20日匯出723,979元至HABIB BANK LTD帳戶，與
        依銷售合約（88年11月2日簽立）第7條所載，雙方約定
        將佣金款項（3%）電匯至ABUL KASHEN帳戶不符，且銷
        售合約文中代理商為53. PURANA PALTAN 6th FLOOR.
        DHAKA-1000BANGLADESH，簽立合約人卻為BANTECO LTD。
      4.同年5月21日匯出71,505元至 TUNNI CLIFFE TEXTILES
        LTD帳戶，與依銷售合約（88年11月2日簽立）第7條所
        載，雙方約定將佣金款項（3%）電匯至 ASUDEV DUTTA
        帳戶不符，且銷售合約文中代理商為 TUNNI  CLIFFE
        TEXTILES LTD，簽立合約人卻為OCEAN CYCLE LTD。
      5.同年5月21日匯出735,596元至CIBA SPECIALTY CHEMICAL
        S PTE LTD帳戶，與依銷售合約（88年11月2日簽立）第
        7條所載，雙方約定將佣金款項（3%）電匯至ABU LKASHE
        N帳戶不符，且銷售合約文中代理商為53.PURANA PALTAN
        6th FLOOR. DHAKA-1000BANGLADESH，簽立合約人卻為
        BANTECO LTD。
      經查本案系爭佣金支出依原告所提示之銷售合約所載，其
      簽立日期皆為88年11月2日，在代理銷售行為及匯出佣金
      款項之後，且除2月22日匯出款項之佣金受款人（LEADING
      EDGE TECH NOLOGIES）與合約所載相同外，其餘皆不相符
      ，亦無轉付證明文件，另銷售合約文中代理商與簽立合約
      人亦皆不同，是原告匯出之款項1,897,814元，尚難認定
      係屬支付代理商代理銷售之佣金，亦無法證明確與其營業
      相關，遂駁回其復查之申請。原告猶表不服，向財政部提
      起訴願，亦遭駁回。現原告仍執前詞爭議，難謂有理由。
    理  由
壹、兩造爭執之要點：
  一針對原告88年度營利事業課稅所得額之認定，被告機關就原
    告列報之以下五筆佣金費用支出共計1,897,874元，以原告提
    出之證據方法不符合稅法要求之標準，無從證明與營業有關
    ，而予以剔除。
    (一)88年02月12日匯出 35,757元。
    (二)88年03月01日匯出331,037元。
    (三)88年04月20日匯出723,979元。
    (四)88年05月21日匯出 71,505元。
    (五)88年05月21日匯出735,596元。
  二原告則爭執稱：「上開佣金支出均為真正」，而要求核實認
    列。
  三是以本案之爭點集中在，有關原告提出、證明上開佣金支出
    為真正之證據方法是否可採，據以證明其主張之佣金費用支
    出為真正。
貳、本院之判斷：
  一本案以上爭點所涉稅捐法制之基本法理說明：
    (一)按貫穿整個稅捐法制之三大基本建制原則，分別為「稅捐
      法定原則」（此為「形式正義」在稅法的表現）、「量能
      課稅原則」（從憲法上之「平等權」導出，而為「實質正
      義」在稅法的表現）、「稽徵經濟原則」（此為「稅捐行
      政目標」在稅法的表現）。
    (二)而稅捐法上之三大建制原則，不管在立法之層次或司法之
      層次，均會有衝突之現象產生。其中司法層次上之衝突，
      存在於「稅捐法定原則」與「量能課稅原則」之間。而立
      法層次上之衝突則存在於「量能課稅原則」與「稽徵經濟
      原則」間，其間之利益權衡應符合憲法第23條所定「比例
      原則」之要求。
      1.固然「量能課稅原則」是稅捐法制的最高理想，但是如
        果將這個理想「絕對化」，鑑於稅捐案件具有大量行政
        之特質，而與稅基計算有關之證據資料大部分又掌握在
        納稅義務人手中，不僅稽徵機關之規模勢必擴大到不合
        經濟效益之地步，整個稅制中也將存有太多之漏稅黑洞
        。結果反而倒過來威脅到「量能課稅原則」之基礎「平
        等原則」。因此稅捐法制上「稽徵經濟原則」之重要性
        也難以忽視，此一法理而經常在立法層次上與「量能課
        稅原則」所揭露之價值相對抗。
      2.不過即使法律之具體規定內容是要求「量能課稅原則」
        對「稽徵經濟原則」做退讓時，這樣的退讓也必須是有
        限度的。其限度之邊界則由憲法第23條所定之「比例原
        則」來決定，不能造成目的利益與手段利益失衡的現象
        。
    (三)本案所涉及之爭點，如果落實在稅捐法制上之具體規定時
      ，大體上即屬「量能課稅原則」與「稽徵經濟原則」之利
      益權衡。茲說明如下：
      1.按凡跨越二個不同稅捐法域間之資源流動行為，均有稅
        捐規避或稅捐逃漏之危險性存在，所以在稅捐法制上也
        特別有控管之規範需求（所得稅法第43條之1參照）。
        因此從稽徵經濟原則之考量，對支付予國外之佣金，現
        行稅捐法制乃從待證事實之證明途徑著手，而對證明佣
        金支出之證據方法設限（此即行政法制上經常存在的待
        證事實法律化現象）。
      2.而營利事業所得稅查核準則（下稱查核準則）第92條之
        規定正是為滿足上開規範需求之實證法，至於其規範適
        格性之課題，在現行司法實務上從未被質疑或檢討，應
        無爭議可言（原告對此亦不爭執）。其規定內容，與本
        案有關者如下：
        佣金支出：
        一、佣金或手續費支出，其立有契約者，應與契約之約
            定相核對，其超出部分應予剔除。
        二、...
        三、...
        四、外銷佣金超過出口貨物價款百分之五，經依規定取
            得有關憑證，提出正當理由及證明文據並查核相等
            者，准予認定。
        五、佣金支出之原始憑證如下：
            （一）...
            （二）...
            （三）...
            （四）支付國外代理商或代銷商之佣金，應提示雙
                  方簽訂之合約。已辦理結匯者，應提示結匯
                  銀行書明匯款人及國外受款人姓名（名稱）
                  、地址、結匯金額、日期等之結匯證明；未
                  辦結匯者，應提示銀行匯付或轉付之證明文
                  件。以票匯方式匯付者，應提示收款人確已
                  實際收到該票匯款項或存入其帳戶之證明憑
                  予認定。非屬代理商或代銷商，無法提示合
                  約者，應於往來函電或信用狀載明給付佣金
                  之約定事項。
  二在上開法理基礎以及查核準則第92條之具體規定下，本案原
    告申報之佣金經被告機關否准認列，乃係出於現行稅捐法制
    對證據方法設限之結果，於法並無不合。茲說明如下：
    (一)由於原告上開五筆佣金之給付，其佣金合約之實際簽約日
      期均在88年11月2日，已在支付佣金完畢後，此等簽約方
      式顯與常情有違。
      【註】：被告機關將佣金合約誤為銷售合約。
    (二)又其佣金合約既然是就每一銷售行為單獨簽立，且有佣金
      比例約定，但卻沒有在佣金契約中載明每筆金額，此點亦
      有違常理。
      1.按與國外之代理商訂定仲介契約，一般情形多是簽訂長
        期契約，此等契約因性質上屬繼續性契約，所以此往後
        每一筆仲介成功之銷售行為，其銷售金額之多寡不一，
        所以只會約定仲介佣金之抽成比例，而不會約定每一筆
        銷售所應抽取之具體佣金數額。
      2.而單一銷售之仲介，一般而言，比較不會另外簽定書面
        契約，而且如果有簽立的話，也會直接約定佣金數額，
        或者至少會把仲介成功之銷售金額載明。
      3.但本案中原告簽訂之仲介契約，卻有違常情，明明是單
        一銷售之仲介，卻採取長期仲介契約之約款，不記明每
        筆佣金之具體數額。
    (三)往後原告匯出之五筆佣金，有以下不合查核準則第92條規
      定之情形：
      1.有關原告於88年2月12日匯出35,757元至 LEADING EDGE
        TECH NOLOGIES帳戶之部分：
        該次仲介成功之銷售金額與銷售對象為何人，在仲介契
        約中並未約定，加上前述「銷售契約簽立於仲介契約簽
        立以前」之不合常理現象，本院無從確定該契約書面符
        合查核準則第92條第5類（四）有關「佣金支出原始憑
        證」之要求。
        【註】：其銷售金額無法確定，仲介佣金之數額亦無從
                確定。
      2.有關原告於88年3月1日匯出331,037元至CHTRBELTLICH
        GMBH GERMAN帳戶之部分：
        除了上述不合常情之處外，其實際付款對象（ GMBH
        GERMAN）與仲介合約文中第7條所載之佣金款項支付對
        象（ABUL KASHEN）帳戶不符。不僅如此，上開合約文
        中記載之仲介人（53.PURANA PALTAN 6th FLOOR. DHAK
        A-1000BANGLADESH ）又與最後具名簽立合約之人（
        BANTECO LTD）不符。是以該書面同樣不符合查核準則
        第92條第5類（四）有關「佣金支出原始憑證」之要求
        。
      3.有關原告於88年4月20日匯出723,979元至 HABIB BANK
        LTD帳戶之部分：
        其不合常情之處，與上述1.2.相同（特別是2.之部分
        ，即實際付款對象與仲介合約文中第7條所載之佣金款
         項支付, 還有合約文中記載之仲介人與最後具名簽立
        合約之人不符），故不符合查核準則第92條第5類（四
        ）有關「佣金支出原始憑證」之要求。
      4.有關原告於88年5月21日匯出71,505元至 TUNNI CLFFE
        TEXTILES LTD帳戶之部分：
        其不合常情處除了上述1.外，其實際付款對象（TUNNI
        CLFFE TEXTILES LTD）與仲介合約文中第7條所載之佣
        金款項支付對象（ASUDEV DUTTA）帳戶不符。不僅如此
        ，上開合約文中記載之仲介人（TUNNI CLIFFE TEXTILES
        LTD）又與最後具名簽立合約之人（OCEAN CYCLE LTD）
        不符。故該書面不符合查核準則第92條第5類（四）有
        關「佣金支出原始憑證」之要求。
      5.有關原告於88年5月21日匯出735,596元至 CIBA
        SPECIALTY  CHEMICALS PTE LTD帳戶之部分：
        亦如前述，其實際付款對象（CIBA SPECIALTY CHEMICALS
        PTE LTD）與依仲介合約第7條所載之佣金款項支付對象
        ABULKASHEN帳戶不符。且合約文中記載之仲介人（53.
        PURANA PALTAN 6th FLOOR. DHAKA-1000BANG LADESH）
        與最後具名簽立合約之人（BANTECO LTD）不符。其書
        面亦不符查核準則第92條第5類（四）有關「佣金支出
        原始憑證」之要求。
  三是以被告機關否准原告認列上開佣金支出，應無違誤，原告
    上開各項主張均無推翻本案之判斷結論。
參、綜上所述，本件原處分並無違法，訴願決定予以維持亦無違
    誤，原告訴請撤銷於法無據，應予駁回。
據上論結，本件原告之訴為無理由，爰依行政訴訟法第98條第3
項前段，判決如主文。
中　　華　　民　　國　　94　　年　 　6　　月　 16  　 日
                        第五庭審判長  法  官  張瓊文
                                      法  官  黃清光
                                      法  官  帥嘉寶
上為正本係照原本作成。
如不服本判決，應於送達後20日內，向本院提出上訴狀並表明上
訴理由，如於本判決宣示後送達前提起上訴者，應於判決送達後
20日內補提上訴理由書（須按他造人數附繕本）。
中　　華　　民　　國　　94　　年　 　6　　月　 16  　 日
         　　　　　　　    　         書記官  蘇亞珍
